ACORDAO-COMPLETO-2401383

ACÓRDÃO 3160/2020 ATA 7/2020 - PRIMEIRA CÂMARA

VISTOS, relatados e discutidos estes autos de tomada de contas especial de responsabilidade da Associação da Casa Familiar Rural de Nova Laranjeiras e do Sr. Evandro Luiz da Silva, ex-presidente, em razão da não comprovação da regular aplicação dos recursos repassados por meio de contrato de repasse da Caixa, na condição de interveniente do então Ministério do Desenvolvimento Agrário, que teve como objetivo “promover o processo de acompanhamento para a gestão participativa das ações do território de Cantuquiriguaçu”;
ACORDAM os Ministros do Tribunal de Contas da União reunidos em Sessão da 1ª Câmara, ante as razões expostas pelo Relator, em:
9.1. julgar irregulares as contas do Sr. Evandro Luiz da Silva (CPF XXX.623.669-XX) e da  Associação da Casa Familiar Rural de Nova Laranjeiras (CNPJ 02.288.233/0001-67) , com fundamento nos arts. 1º, inciso I, 16, inciso III, alíneas “b” e “c”, da Lei 8.443/1992 e com arts. 1º, inciso I, 209, incisos II e III, do Regimento Interno do TCU;
9.2. condenar os responsáveis identificados no subitem anterior, em solidariedade, com fundamento no arts. 19, caput, da Lei 8.443/1992, e com o art. 210 do Regimento Interno do TCU, ao pagamento das quantias constantes da tabela a seguir especificada, com a fixação do prazo de quinze dias, a contar da notificação, para comprovarem, perante o Tribunal (art. 23, inciso III, alínea “a”, da Lei 8.443/1992, c/c art. 214, inciso III, alínea “a”, do Regimento Interno) , o recolhimento das dívidas aos cofres do Tesouro Nacional, atualizada monetariamente e acrescida dos juros de mora, calculados a partir das datas discriminadas, até a data dos recolhimentos, na forma prevista na legislação em vigor:
	Data de Origem
	Valor histórico (R$) 

	22/3/2010
	33.680,00 (D) 

	30/3/2011
	33.680,00 (D) 

	20/3/2012
	33.680,00 (D) 

	27/8/2013
	868,40 (C) 

9.3. aplicar, ao Sr. Evandro Luiz da Silva (CPF XXX.623.669-XX) e à Associação da Casa Familiar Rural de Nova Laranjeiras (CNPJ 02.288.233/0001-67) , individualmente, a multa prevista no art. 57 da Lei 8.443/1992 c/c o art. 267 do Regimento Interno, no valor de R$ 10.000,00 (dez mil reais) com a fixação do prazo de quinze dias, a contar das notificações, para comprovarem, perante o Tribunal (art. 214, inciso III, alínea “a”, do Regimento Interno) , o recolhimento das dívidas aos cofres do Tesouro Nacional, atualizadas monetariamente desde a data deste acórdão até a do efetivo recolhimento, se forem pagas após o vencimento, na forma da legislação em vigor;
9.4. autorizar, desde logo, nos termos do art. 28, inciso II, da Lei 8.443/1992, a cobrança judicial das dívidas caso não atendidas as notificações a que se referem as alíneas anteriores;
9.5. autorizar, desde logo, caso solicitado pelas responsáveis, e o processo não tenha sido remetido para cobrança judicial, o pagamento da dívida em até 36 (trinta e seis) parcelas mensais e consecutivas, nos termos do art. 26 da Lei 8.443/1992 c/c o art. 217 do Regimento Interno, fixando-se o vencimento da primeira parcela em 15 (quinze) dias, a contar do recebimento da notificação, e o das demais a cada mês, devendo incidir sobre cada valor mensal os correspondentes acréscimos legais, na forma prevista na legislação em vigor, sem prejuízo de alertar os responsáveis de que a falta de comprovação do recolhimento de qualquer parcela implicará o vencimento antecipado do saldo devedor; e
9.6. dar ciência desta deliberação ao Procurador-Chefe da Procuradoria da República no Estado do Paraná, nos termos do § 3º do art. 16 da Lei 8.443/1992 c/c o § 7º do art. 209 do Regimento Interno do TCU, para adoção das medidas que entender cabíveis.

Tomada de contas especial instaurada em face de irregularidades relativas a contrato de repasse firmado com o fim de desenvolver a região de Cantuquiriguaçu/PR.

Primeira Câmara

Município de Nova Laranjeiras - PR.

3. Responsáveis: Associação da Casa Familiar Rural de Nova Laranjeiras (02.288.233/0001-67); Evandro Luiz da Silva (XXX.623.669-XX).

13.1. Ministros presentes: Walton Alencar Rodrigues (Presidente), Benjamin Zymler, Bruno Dantas e Vital do Rêgo (Relator).
13.2. Ministros-Substitutos presentes: Augusto Sherman Cavalcanti e Weder de Oliveira.

VITAL DO RÊGO

Adoto como relatório a instrução de mérito elaborada no âmbito da Secretaria de Controle Externo de Tomada de Contas Especial – SecexTCE (peça 44) , a seguir transcrita, que contou com a anuência do escalão gerencial daquela unidade instrutiva (peças 45 e 46) , bem como do Ministério Público junto ao TCU (peça 47) :
INTRODUÇÃO
	Trata-se de Tomada de Contas Especial (TCE) instaurada pela Caixa Econômica Federal (CEF) , na qualidade de instituição interveniente, tendo como órgão concedente o então Ministério do Desenvolvimento Agrário (MDA) , em desfavor Associação da Casa Familiar Rural de Nova Laranjeiras (CNPJ 02.288.233/0001-67) ; e Evandro Luiz da Silva (CPF XXX.623.669-XX) – Presidente, Gestão 9/3/2009 a 1/10/2015, relativamente ao Contrato de Repasse 031164237/2009/MDA/Caixa (Siconv 729029, peça 19, p. 41-50) , que tinha por objeto “promover o processo de acompanhamento para a gestão participativa das ações do território de Cantuquiriguaçu” (peça 19, p. 30-38) , no estado do Paraná, de acordo com o Projeto de Atividades aprovado (peça 19, p. 75-79) .
HISTÓRICO
Preliminarmente, registra-se que as peças 1 a 18 foram condensadas na peça 19, sem perda de conteúdo, para fins de melhor referenciação e para facilitar o manuseio. 
O Contrato de Repasse 031164237/2009/MDA/Caixa teve vigência de 30/12/2009 a 28/10/2014 (após sucessivas prorrogações, sendo a última à peça 19, p. 72-74) e data-limite para prestação de contas até trinta dias após o término da vigência do contrato (Cláusula Décima Segunda do CR, item 12, peça 19, p. 48) , ou seja, 28/11/2014.
O aludido Contrato, cujo início da execução do objeto se deu em 22/3/2010 (peça 19, p. 6) , previa, em sua Cláusula Quarta, valor de repasse de RS 101.040,00 (vide Ordem Bancária 2010OB800014, peça 19, p. 129) e contrapartida de R$ 8.400,00 (peça 19, p. 7) , totalizando R$ 109.440,00, sendo objeto de desbloqueio os valores das parcelas, conforme tabela a seguir (Parecer Consubstanciado à peça 19, p. 7, item 4) :
		Data de desbloqueio
	Repasse
	Contrapartida
	Total

	1ª parcela
	22/3/2010
	33.680,00
	2.800,00
	36.480,00

	2ª parcela
	30/3/2011
	33.680,00
	2.800,00
	36.480,00

	3ª parcela
	20/3/2012
	33.680,00
	2.800,00
	36.480,00

	Total
	101.040,00
	8.400,00
	109.440,00

Quanto às providências internas adotadas, tem-se que, em 26/1/2011, o MDA enviou à Caixa o REA-1 referente à 1ª parcela dos repasses, com Parecer Técnico s/nº , de 25/1/2010, aprovando e homologando o Relatório, e, em 21/11/2011, a Caixa expediu Parecer favorável acerca da “regularidade de operações contratadas com entidades sem fins lucrativos” (peça 19, p. 80-85) . 
Em 29/12/2011, o MDA enviou à Caixa o REA-2, referente à 2ª parcela dos repasses; contudo, em que pese o Parecer Técnico de 15/12/2011 ter sido favorável à sua aprovação (peça 19, 87-91) , ele não foi homologado em novos posicionamentos.
Em 31/8/2016, foi expedido o Ofício 464/2016/STD/SEAD à entidade e seu Presidente alertando para a necessidade de ajustes no REA-2, com informações complementares referentes à comprovação física das atividades executadas (peça 19, p. 92) , tal qual o detalhamento feito, na mesma data, pelo Parecer Técnico 88/2016/SEAD/MDA (peça 19, p. 93-94) , que, em resumo, atestando a impossibilidade de expedir parecer conclusivo da execução física do objeto, exigia:
 Quanto ao preenchimento do REA-2:
a.1) todos os campos devem estar preenchidos, de modo a permitir a aferição e análise dos quantitativos executados, ou seja, para cada atividade, uma folha com dados do formulário; 
a.2) exemplo: atividade 1.1 – mobilização e acompanhamento das ações e atores sociais – deverão ser preenchidos os campos “atividade (oficina, encontro, reunião) , local de realização, unidade (quantidade programada e executada) e público (quantidade programada e executada) ;
Quanto à análise do REA-2:
b.1) incompletude do preenchimento do formulário não permite verificar o quantitativo executado na sua totalidade;
b.2) consta participação em eventos – Item IV, mas, em alguns casos, há apenas o nome, sem data e local do evento, nem lista de presença atestando a participação;
b.3) no Siconv, há notas fiscais de combustível e recibo de deslocamento – por exemplo, a de 30/4/2012, no valor de R$1.506,00 –, sem detalhar como ocorreu o pagamento e sem relação causal com as notas do REA apresentado; o mesmo ocorreu, em outro exemplo, com pagamento de hospedagem e diárias, com lançamento de R$ 5.100,00 de diárias sem nexo de causalidade com o relatório, não sendo possível o cotejo entre as atividades e as datas dos comprovantes de pagamento;
Em 8/3/2018, foi elaborado o Parecer Consubstanciado PA Regov/CV 0182/16#10 (peça 19, p. 6-7) , da Caixa, com vistas a subsidiar a instauração da TCE, cujas principais conclusões são as seguintes:
 foi atestado percentual de execução de 66%, conforme REA homologado pelo MDA;
 o objeto cumpriu apenas parcialmente os objetivos previstos no Plano de Trabalho, considerando que não houve atesto da conclusão de todos os itens previstos pelo Ministério, com a homologação do REA, devido a pendências na apresentação de documentos;
 quanto ao benefício social esperado, por ser execução física, não foi analisado pela Caixa, que só cuida da execução financeira;
 houve desbloqueio de 100% do montante previsto para o Contrato, por se tratar de modalidade de custeio PAT/RE, administração direta parcelas e datas já especificadas no item 4 desta instrução;
 consoante extratos (peça 19, p. 102-122) e conciliação bancária da conta-corrente 0932.003.453012-0 (peça 19, p. 123-126) , bem como relação de comprovantes, houve pagamentos de R$ 100.171,60, com prestação de contas, mas REA homologado apenas relativamente à 1ª parcela, no valor de R$ 36.477,36 (vide parecer técnico e REA à peça 19, p. 80-82) e 2ª parcela, no valor de R$ 36.908,71 (vide parecer técnico e REA à peça 19, p. 88-91) ;
 do total repassado de R$ 101.040,00, o saldo remanescente de R$ 7.114,98 (peça 19, p. 118-122) foi restituído à União em 27/8/2013, sendo R$ 868,40 de valor de repasse e R$ 6.246,58 de rendimentos em aplicações financeiras;
 o motivo de instauração da TCE foi a não homologação, pelo MDA, do REA final, haja vista pendências relativas à complementação de documentos e justificativas por parte da Associação;
Em 10/7/2015, foi iniciado processo de TCE pela instituição interveniente, com fundamento no art. 38, I, da IN-STN 1/1997 (peça 19, p. 6) .
Em 25/6/2018, consta a inadimplência da entidade, registrada por meio da Nota de Lançamento 2018NL800120, bem como do responsável, pela Nota 2018NS000962 (peça 19, p. 133-134) .
Em 25/6/2018, foi elaborado o Relatório do Tomador de Contas TCE Nº 376/2018, da Caixa, (peça 19, p. 135-138) , que ratificou os posicionamentos técnicos precedentes pela reprovação das contas por inexecução parcial do objeto e débito pelo valor total desbloqueado, de R$ 101.040,00, bem como responsabilização solidária da entidade (pela Súmula-TCU 286) e de seu Presidente, o Sr. Evandro Luiz da Silva, visto que era o gestor quando da liberação das parcelas do Contrato, em 22/3/2010, 30/3/2011 e 20/3/2012, que tinha a obrigação de executar e concluir a execução do objeto, bem como o dever de prestar contas, resultando no prejuízo ao erário decorrente da ausência de funcionalidade do objeto executado e não comprovação da boa e regular aplicação dos recursos repassados. No tópico V do Relatório, constou quadro-resumo da notificação expedida visando à regularização das contas e o ressarcimento do dano, reproduzindo-se, a seguir, com adaptações/inclusões (peça 19, p. 137) :
	NOTIFICAÇÕES AOS RESPONSÁVEIS

	Responsáveis
	Ofício/
Edital
	Emissão
	Localização
Ofício (Peça 19, p.) 
	Ciência
	AR/Doc
 (Peça 19, p.) 

	Evandro Luiz da Silva e Associação da Casa Familiar Rural de Nova Laranjeiras
	3371/2017
	29/11/2017
	9
	Ar devolvido
	10-14

		Edital DOU
	29/1/2018
	15
	29/1/2018
	15

		464/2016
	31/8/2016
	92
	Não localizado
	-

Em 23/7/2018, foi elaborado o Relatório de Auditoria de TCE Nº 57/2018-0724576, da Secretaria de Controle Interno da Presidência da República (peça 19, p. 145-147) , concordante com o Relatório de TCE. Foram emitidos, ainda, na mesma data, o Certificado de Auditoria (peça 19, p. 148-149) e o Parecer do Dirigente de Controle Interno (peça 19, p. 150-151) , ambos pela irregularidade das contas.
Em 14/8/2018, foi emitido o Pronunciamento Ministerial (peça 19, p. 154) atestando conhecimento das conclusões do Relatório, Certificado e Parecer do Controle Interno da Presidência da República e, em 4/9/2018, o processo foi encaminhado ao TCU (peça 19, p. 1) , para fins de julgamento. 
Uma vez remetidos os autos a este Tribunal para fins de apreciação e julgamento, em sede de instrução preliminar (peça 25) , a análise dos pressupostos de procedibilidade previstos na IN/TCU 71/2012 verificou que não havia óbices preliminares que impedissem o prosseguimento desta tomada de contas especial, uma vez que não se configurou o transcurso de mais de dez anos entre o fato gerador e a primeira notificação válida dos responsáveis pela autoridade administrativa competente. Ademais, o valor atualizado do débito apurado (sem juros) em 1/1/2017 era superior a R$ 100.000,00, na forma estabelecida conforme os arts. 6º, inciso I, e 19 da IN/TCU 71/2012, modificada pela IN/TCU 76/2016.
Após as considerações técnicas acerca da apuração dos fatos, identificação dos responsáveis e quantificação do dano para fins de ressarcimento, a análise preliminar pugnou pela audiência e citação do responsável com os seguintes contornos (peça 25, p. 8-9) :
“a) realizar a CITAÇÃO solidária dos responsáveis a seguir discriminados, com fundamento nos arts. 10, § 1º, e 12, incisos I e II, para que, no prazo de quinze dias, apresentem alegações de defesa e/ou recolham, aos cofres do Tesouro Nacional, as quantias abaixo indicadas, atualizadas monetariamente a partir das respectivas datas de ocorrência até o efetivo recolhimento, abatendo-se, na oportunidade, as quantias eventualmente ressarcidas, na forma da legislação em vigor, em decorrência da irregularidade descrita abaixo:
a.1) Irregularidade: não comprovação da boa e regular gestão dos recursos transferidos por meio do Contrato de Repasse 031164237/2009/MDA/Caixa (Siconv 729029) , em decorrência da ausência de complementação de documentação e de justificativas para saneamento das prestações de contas e respectivos Relatórios de Execução de Atividades (REA) ; e execução parcial do objeto, sem funcionalidade;
a.2) Dispositivos violados: arts. 37, caput, e 70, parágrafo único, da CRFB; art. 93 do Decreto-Lei 200/67; Portaria Interministerial-MP/MF/CGU 127/2008, arts. 56 a 58; Contrato de Repasse 031164237/2009/MDA/Caixa, Cláusulas Terceira, subitem 3.2, alíneas “a”, “c”, “d”, “e” e “g”, e Décima Segunda, item 12;
	a.3) Valor original do débito e data:
	Data de origem
	Valor histórico do débito
 (em R$) 

	22/3/2010
	33.680,00

	30/3/2011
	33.680,00

	20/3/2012
	33.680,00

a.4) Valor do débito atualizado até 14/3/2019: R$ 160.143,71 (Demonstrativo de débito à peça 24) ;
	a.5) Responsáveis solidários:
a.5.1) Associação da Casa Familiar Rural de Nova Laranjeiras (CNPJ 02.288.233/0001-67) :
	a.5.1.1) Condutas: não apresentar documentos e justificativas concernentes à complementação das prestações de contas dos recursos transferidos por meio do Contrato de Repasse 031164237/2009/MDA/Caixa e respectivos Relatórios de Execução de Atividades (REA) , além de ter executado parcialmente o objeto, não o dotando de funcionalidade;
a.5.1.2) Nexo de causalidade: a conduta omissiva impediu o estabelecimento do nexo causal entre as possíveis despesas efetuadas e os recursos recebidos por meio do Contrato de Repasse 031164237/2009/MDA/Caixa, resultando em presunção de dano ao erário; por sua vez, a inexecução parcial do objeto, sem funcionalidade, redundou no prejuízo ao erário correspondente ao valor total desbloqueado;
a.5.1.3) Culpabilidade: não há excludentes de ilicitude, de culpabilidade ou de punibilidade; é razoável supor que a Associação, por meio de seu responsável, tinha consciência da ilicitude de sua conduta; era exigível da entidade, por meio de seu responsável, conduta diversa daquela que foi adotada, qual seja, a de sanear as prestações de contas e respectivos REAs aptos a demonstrarem o nexo de causalidade das despesas com o Projeto de Atividades;
	a.5.2) Sr. Evandro Luiz da Silva (CPF XXX.623.669-XX) :
	a.5.2.1) Conduta: não apresentar documentos e justificativas concernentes à complementação das prestações de contas dos recursos transferidos por meio do Contrato de Repasse 031164237/2009/MDA/Caixa e respectivos Relatórios de Execução de Atividades (REA) , além de ter executado parcialmente o objeto, não o dotando de funcionalidade;
a.5.2.2) Nexo de causalidade: a conduta omissiva impediu o estabelecimento do nexo causal entre as possíveis despesas efetuadas e os recursos recebidos por meio do Contrato de Repasse 031164237/2009/MDA/Caixa, resultando em presunção de dano ao erário; por sua vez, a inexecução parcial do objeto, sem funcionalidade, redundou no prejuízo ao erário correspondente ao valor total desbloqueado;
	a.5.2.3) Culpabilidade: não há excludentes de ilicitude, de culpabilidade e de punibilidade; é razoável supor que o responsável tinha consciência da ilicitude de sua conduta; era exigível conduta diversa da praticada, qual seja, a de sanear as prestações de contas e respectivos REAs aptos a demonstrarem o nexo de causalidade das despesas com o Projeto de Atividades;
b) informar aos responsáveis solidários que, caso venham a ser condenados pelo Tribunal, os débitos ora apurados serão acrescidos de juros de mora, nos termos do § 1º do art. 202 do RI/TCU;
c) esclarecer aos responsáveis solidários, em obediência ao art. 12, § 2º, da Lei 8.443/1992, e ao art. 12, inciso VI, da Resolução TCU 170/2004, que o recolhimento tempestivo do débito somente saneará o processo caso seja reconhecida a sua boa-fé e não se constate outra irregularidade nas contas;
d) encaminhar cópia da presente instrução aos responsáveis, a fim de subsidiar a apresentação de suas alegações de defesa;
e) esclarecer aos responsáveis, em obediência ao art. 12, § 3º, da Lei 8.443/1992, e ao art. 12, inciso VII, da Resolução TCU 170/2004, que o não atendimento à citação implicará revelia, para todos os efeitos, dando-se prosseguimento ao processo.”
Nos termos dos pronunciamentos uníssonos (peças 26-27) , a proposta foi, então, acolhida integralmente pela unidade técnica, ocasião em que foi autorizada a citação, de forma solidária, do Sr. Evandro Luiz da Silva e da Associação da Casa Familiar Rural de Nova Laranjeiras nos termos acima delineados.
Haja vista as tentativas frustradas de notificação dos responsáveis, consoante os esforços envidados e ainda esgotadas as possibilidades de obtenção de outros domicílios nos sistemas administrativos à disposição desta Corte (peças 28-38) , foram promovidas as citações mediante os Editais 0216/2019-TCU/Seproc, de 12/9/2019 (peça 39) , publicado no Diário Oficial da União 208, Seção 3, de 25/10/2019 (peça 41) , e  0217/2019-TCU-Seproc, de 12/9/2019 (peça 40) , publicado no Diário  Oficial da União 208, Seção 3, de 25/10/2019 (peça 42) , respectivamente.
Não obstante, apesar de devidamente notificados, compulsando os autos, observa-se que o responsáveis epigrafados se mantiveram inerte perante esta Corte de Contas e, desta forma, não se manifestaram quanto à irregularidade a eles imputada, no prazo regimental fixado.
Assim, os autos foram, então, encaminhados à unidade técnica para fins de instrução e consequente apreciação no mérito pelo Tribunal.
EXAME TÉCNICO
O exame técnico ora proposto compreende a análise da revelia configurada, tomando como base a irregularidade atribuída ao Sr. Evandro Luiz da Silva e à Associação da Casa Familiar Rural de Nova Laranjeiras, no âmbito da preliminar, em cotejo com os elementos comprobatórios constantes dos autos e os argumentos que possam ser aproveitados em manifestações colhidas na fase interna desta Tomada de Contas Especial, acaso existentes.
Preliminarmente, cumpre tecer breves considerações sobre a forma como são realizadas as comunicações processuais no TCU. A esse respeito, destacam-se o art. 179, do Regimento Interno do TCU (Resolução 155, de 4/12/2002) e o art. 4º, inciso III, § 1º, da Resolução TCU 170, de 30 de junho de 2004, in verbis:
Art. 179. A citação, a audiência ou a notificação, bem como a comunicação de diligência, farse-ão:
I - mediante ciência da parte, efetivada por servidor designado, por meio eletrônico, fac-símile, telegrama ou qualquer outra forma, desde que fique confirmada inequivocamente a entrega da comunicação ao destinatário;
II - mediante carta registrada, com aviso de recebimento que comprove a entrega no endereço do destinatário;
III - por edital publicado no Diário Oficial da União, quando o seu destinatário não for localizado
 (...) 
Art. 3º As comunicações serão dirigidas ao responsável, ou ao interessado, ou ao dirigente de órgão ou entidade, ou ao representante legal ou ao procurador constituído nos autos, com poderes expressos no mandato para esse fim, por meio de:
I - correio eletrônico, fac-símile ou telegrama;
II - servidor designado;
III - carta registrada, com aviso de recebimento;
IV - edital publicado no Diário Oficial da União, quando o seu destinatário não for localizado, nas hipóteses em que seja necessário o exercício de defesa”.
Art. 4º. Consideram-se entregues as comunicações:
I - efetivadas conforme disposto nos incisos I e II do artigo anterior, mediante confirmação da ciência do destinatário;
II - realizadas na forma prevista no inciso III do artigo anterior, com o retorno do aviso de recebimento, entregue comprovadamente no endereço do destinatário;
III - na data de publicação do edital no Diário Oficial da União, quando realizadas na forma prevista no inciso IV do artigo anterior.
§ 1º O endereço do destinatário deverá ser previamente confirmado mediante consulta aos sistemas disponíveis ao Tribunal ou a outros meios de informação, a qual deverá ser juntada ao respectivo processo.
 (...) 
	Bem se vê, portanto, que a validade da citação via postal não depende de que o aviso de recebimento seja assinado pelo próprio destinatário da comunicação, o que dispensa, no caso em tela, a entrega do AR em “mãos próprias”. A exigência da norma é no sentido de o Tribunal verificar se a correspondência foi entregue no endereço correto, residindo aqui a necessidade de certeza inequívoca. 
	Não é outra a orientação da jurisprudência do TCU, conforme se verifica dos julgados a seguir transcritos:
Acórdão 3648/2013-TCU-Segunda Câmara | Relator: Ministro José Jorge
São válidas as comunicações processuais entregues, mediante carta registrada, no endereço correto do responsável, não havendo necessidade de que o recebimento seja feito por ele próprio.
Acórdão 1019/2008-TCU-Plenário | Relator: Ministro Benjamin Zymler
É prescindível a entrega pessoal das comunicações pelo TCU, razão pela qual não há necessidade de que o aviso de recebimento seja assinado pelo próprio destinatário. Entregandose a correspondência no endereço correto do destinatário, presume-se o recebimento da citação.
Acórdão 1526/2007-TCU-Plenário | Relator: Ministro Aroldo Cedraz
As comunicações do TCU, inclusive as citações, deverão ser realizadas mediante Aviso de Recebimento - AR, via Empresa Brasileira de Correios e Telégrafos, bastando para sua validade que se demonstre que a correspondência foi entregue no endereço correto.
	A validade do critério de comunicação processual do TCU foi referendada pelo Supremo Tribunal Federal, nos termos do julgamento do MS-AgR 25.816/DF, por meio do qual se afirmou a desnecessidade da ciência pessoal do interessado, entendendo-se suficiente a comprovação da entrega do “AR” no endereço do destinatário:
EMENTA: AGRAVO REGIMENTAL. MANDADO DE SEGURANÇA. DESNECESSIDADE DE INTIMAÇÃO PESSOAL DAS DECISÕES DO TRIBUNAL DE CONTAS DA UNIÃO. ART. 179 DO REGIMENTO INTERNO DO TCU. INTIMAÇÃO DO ATO IMPUGNADO POR CARTA REGISTRADA, INICIADO O PRAZO DO ART. 18 DA LEI nº 1.533/51 DA DATA CONSTANTE DO AVISO DE RECEBIMENTO. DECADÊNCIA RECONHECIDA. AGRAVO IMPROVIDO.
O envio de carta registrada com aviso de recebimento está expressamente enumerado entre os meios de comunicação de que dispõe o Tribunal de Contas da União para proceder às suas intimações.
O inciso II do art. 179 do Regimento Interno do TCU é claro ao exigir apenas a comprovação da entrega no endereço do destinatário, bastando o aviso de recebimento simples.
No caso vertente, foram realizadas inicialmente duas citações do Sr. Evandro Luiz da Silva (peças 29 e 35) , encaminhadas aos endereços identificados a partir de pesquisas realizada pelo TCU no Sistema CPF da Receita Federal e também no Registro Nacional de Carteira de Habilitação- Renach (peças 34 e 43) , as quais restaram infrutíferas, conforme evidenciado pelos avisos de recebimentos devolvidos pelos CORREIOS e acostados aos autos (peças 30,32 e 37) .    
Em relação à Associação da Casa Familiar Rural de Nova Laranjeiras, também foram encaminhadas duas citações (peças 28 e 36) ao endereço identificado a partir de pesquisa realizada pelo TCU no Sistema CNPJ da Receita Federal (peça 43) , as quais restaram infrutíferas, conforme evidenciado pelos avisos de recebimentos devolvidos pelos CORREIOS e acostados aos autos (peças 31, 33 e 38) .
Não bastasse isso, haja vista as tentativas frustradas de notificá-los anteriormente, consoante os esforços envidados e ainda esgotadas as possibilidades de obtenção de outros domicílios nos sistemas administrativos à disposição desta Corte, as citações dos responsáveis também foram promovidas mediante os Editais 0216/2019-TCU/Seproc e 0217/2019-TCU-Seproc, respectivamente, de 12/9/2019 (peças 39 e 40) , publicados no Diário Oficial da União 208, Seção 3, de 25/10/2019 (peças 41 e 42) .
Verifica-se, pois, que os responsáveis foram notificados, mediante ofícios e editais, de forma bastante zelosa, razão pela qual se comprova devidamente a entrega dos respectivos instrumentos em consonância com a lei e a jurisprudência aplicáveis.
Superada a análise acerca da validade das notificações, transcorrido o prazo regimental fixado e mantendo-se inertes os aludidos responsáveis, impõe-se que sejam considerados revéis, dando-se prosseguimento ao processo, com fulcro no art. 12, § 3º, da Lei 8.443, de 16 de julho de 1992.
Nos processos do TCU, a revelia não leva à presunção de que seriam verdadeiras todas as imputações levantadas contra os responsáveis, diferentemente do que ocorre no processo civil, em que a revelia do réu opera a presunção da verdade dos fatos narrados pelo autor. Dessa forma, a avaliação da responsabilidade do agente não pode prescindir da prova existente no processo ou para ele carreada.
Ao não apresentar sua defesa, os responsáveis deixaram de produzir prova da regular aplicação dos recursos sob suas responsabilidades, em afronta às normas que impõem aos gestores públicos a obrigação legal de, sempre que demandados pelos órgãos de controle, apresentar os documentos que demonstrem a correta utilização das verbas públicas, a exemplo do contido no art. 93 do Decreto-Lei 200/67: “Quem quer que utilize dinheiros públicos terá de justificar seu bom e regular emprego na conformidade das leis, regulamentos e normas emanadas das autoridades administrativas competentes.”
De qualquer modo, mesmo as alegações de defesa não sendo apresentadas, considerando o princípio da verdade real que rege esta Corte, procura-se buscar, nas peças que compõem os autos, anexadas na fase interna desta tomada de contas especial, elementos que possam ser aproveitados em favor dos responsáveis. 
Assim, após detida análise do objeto do contrato de repasse e a respectiva forma de execução prevista, foi possível constatar a inadequação da conclusão acerca da sua execução parcial com falta de funcionalidade, com imputação de débito pelo valor total repassado.
Como visto, o objeto contratado envolveu o “acompanhamento para a gestão participativa das ações do território de Cantuquiriguaçu”, abrangendo o custeio das atividades a serem desenvolvidas ao longo do ano pela entidade contratada, tais como participação em reuniões, visitas aos municípios, seminários, palestras temáticas, dentre outras atividades, por meio dos consultores contratados, conforme previsto no Plano de Trabalho (peça 19, p. 34/38) e no Projeto de Atividades aprovado (peça 19, p. 75/79) .
Desse modo, tendo em vista que o Relatório de Execução de Atividades (REA) , com os documentos exigidos, apresentada pela entidade em relação à primeira parcela repassada, no valor de R$ 33.680/00, envolvendo as atividades desenvolvidas durante o ano do 2010, foi integralmente aprovada pelo então MDA, sem qualquer questionamento (peça 19, fl. 80) , e também pela CAIXA (peça 19, p. 85/86) , nos limites das respectivas competências, é possível concluir pela adequada execução dos referidos recursos, sendo inapropriada a inclusão como débito de tal parcela.
Já em relação às demais parcelas repassadas em 2012 e 2013, no valor total de R$ 67.360,00, de fato não houve a apresentação, pelos responsáveis, dos documentos e das justificativas complementares requeridas, essenciais para a regular comprovação dos dispêndios realizados, conforme análises empreendidas na fase interna e pela unidade técnica deste Tribunal no bojo da instrução preliminar, com destaque para os seguintes termos observados em relação ao REA-2 (peça 25) : 
“7. Em 31/8/2016, foi expedido o Ofício 464/2016/STD/SEAD à entidade e seu Presidente alertando para a necessidade de ajustes no REA-2, com informações complementares referentes à comprovação física das atividades executadas (peça 19, p. 92) , tal qual o detalhamento feito, na mesma data, pelo Parecer Técnico 88/2016/SEAD/MDA (peça 19, p. 93-94) , que, em resumo, atestando a impossibilidade de expedir parecer conclusivo da execução física do objeto, exigia:
Quanto ao preenchimento do REA-2:
a.1) todos os campos devem estar preenchidos, de modo a permitir a aferição e análise dos quantitativos executados, ou seja, para cada atividade, uma folha com dados do formulário; 
a.2) exemplo: atividade 1.1 – mobilização e acompanhamento das ações e atores sociais – deverão ser preenchidos os campos “atividade (oficina, encontro, reunião) , local de realização, unidade (quantidade programada e executada) e público (quantidade programada e executada) ;
Quanto à análise do REA-2:
b.1) incompletude do preenchimento do formulário não permite verificar o quantitativo executado na sua totalidade;
b.2) consta participação em eventos – Item IV, mas, em alguns casos, há apenas o nome, sem data e local do evento, nem lista de presença atestando a participação;
b.3) no Siconv, há notas fiscais de combustível e recibo de deslocamento – por exemplo, a de 30/4/2012, no valor de R$1.506,00 –, sem detalhar como ocorreu o pagamento e sem relação causal com as notas do REA apresentado; o mesmo ocorreu, em outro exemplo, com pagamento de hospedagem e diárias, com lançamento de R$ 5.100,00 de diárias sem nexo de causalidade com o relatório, não sendo possível o cotejo entre as atividades e as datas dos comprovantes de pagamento;”
Em se tratando de processo em que a parte interessada não se manifestou acerca das irregularidades imputadas, não há elementos para que se possa efetivamente aferir e reconhecer a ocorrência de boa-fé na conduta do responsável, podendo este Tribunal, desde logo, proferir o julgamento de mérito pela irregularidade das contas, conforme nos termos dos §§ 2º e 6º do art. 202 do Regimento Interno do TCU.
Nesse sentido, são os Acórdão 2064/2011-TCU-Primeira Câmara, da relatoria do Ministro Ubiratan Aguiar; 6.182/2011-TCU-1ª Câmara, da relatoria do Ministro Weber de Oliveira; 4.072/2010-TCU-1ª Câmara, da relatoria do Ministro Valmir Campelo; 1.189/2009-TCU-1ª Câmara, da relatoria do Ministro Marcos Bemquerer; e 731/2008-TCU-Plenário, da relatoria do Ministro Aroldo Cedraz; dentre outros.	
Realizado o exame acerca da revelia configurada, por derradeiro, no que se refere à ocorrência da prescrição da pretensão punitiva, consoante o incidente de uniformização de jurisprudência deliberado no Acórdão 1441/2016-TCU-Plenário, da relatoria do Ministro Benjamin Zymler, aplica-se o prazo de dez anos previsto no art. 205 do Código Civil vigente, a contar da data de ocorrência do fato tido por irregular.
No presente caso, considera-se o ato irregular praticado em 28/11/2014, adotando-se como parâmetro o prazo final para a apresentação da prestação de contas, isso porque o prejuízo ao erário decorre da não comprovação da boa e regular aplicação de parte dos recursos públicos repassados.
A partir do momento em que os responsáveis não regularizaram as pendências apontadas, nasceu para a Administração Pública a pretensão para sancioná-los posto que, somente a partir desse momento, estaria o poder público autorizado a cobrar a conformidade da execução do objeto pactuado na proporção dos recursos disponibilizados ao contratante. 
Já o ato que ordenou as citações ocorreu em 21/3/2019 (peça 27) , antes, portanto, do transcurso de dez anos entre esse ato e os fatos impugnados, razão pela qual, reconhecida a interrupção do prazo prescricional, conforme preconiza o art. 202, inciso I, do Código Civil vigente, inexiste no presente processo óbice ao exercício da ação punitiva por parte deste Tribunal.
Destarte, é medida que se impõe, desde já, o julgamento irregular das contas do Sr. Evandro Luiz da Silva e da Associação da Casa Familiar Rural de Nova Laranjeiras, condenando-os ao pagamento do débito apurado, no novo valor identificado de R$ 67.360,00, impondo-lhes as multas do art. 57, da Lei 8.443/1992, ante a alta reprovabilidade das condutas atentatórias à accountability pública.
CONCLUSÃO
Em face da análise promovida, opera-se a revelia em face do Sr. Evandro Luiz da Silva e da Associação da Casa Familiar Rural de Nova Laranjeiras e conclui-se que os atos por eles praticados configuraram dano aos cofres públicos federais, no montante original de R$ 67.360,00, devido a não comprovação da boa e regular aplicação de parte dos recursos públicos repassados por meio do Contrato de Repasse 031164237/2009/MDA/Caixa, ocasionada pela não apresentação dos documentos e justificativas complementares requeridos pelo órgão concedente em relação aos REAs e prestação de contas apresentados.
Mesmo configurada a revelia frente à citação deste Tribunal e inexistindo comprovação da boa e regular aplicação de parcela dos recursos repassados, é medida que se impõe dar seguimento ao processo proferindo o julgamento com os elementos até aqui presentes, nos termos do art. 12, §3º, da Lei 8.443/1992, e art. 202, § 8º, do Regimento Interno desta Corte de Contas.
No tocante à aferição quanto à ocorrência de boa-fé na conduta do Sr. Evandro Luiz da Silva, conforme determina o § 2º do art. 202 do Regimento Interno deste Tribunal, em se tratando de processo em que partes interessadas não se manifestaram acerca das irregularidades imputadas, não há elementos para que se possa efetivamente reconhecê-la, podendo esta Corte de Contas, desde logo, proferir julgamento de mérito pela irregularidade das contas, nos termos do § 6º de mesma norma regimental.
Tal interpretação decorre da compreensão de que, relativamente à fiscalização dos gastos públicos, privilegia-se como princípio básico a inversão do ônus da prova, pois cabe ao gestor comprovar a boa aplicação dos dinheiros e valores públicos sob sua responsabilidade.
Destarte, desde logo, devem as contas do Sr. Evandro Luiz da Silva e da Associação da Casa Familiar Rural de Nova Laranjeiras ser julgadas irregulares, com fundamento nos arts. 1º, inciso I, 16, inciso III, alíneas “b” e “c”, e § 2º, da Lei 8.443/1992 c/c os arts. 19 e 23, inciso III, da mesma Lei, e com os arts. 1º, inciso I, 209, incisos II e III e § 5º, 210 e 214, inciso III, do Regimento Interno deste Tribunal, procedendo-se à condenação em débito, com a aplicação da multa prevista no art. 57, da Lei 8.443/1992.
PROPOSTA DE ENCAMINHAMENTO
Diante do exposto, submetem-se os autos à consideração superior, propondo ao Tribunal:
14.1. considerar revéis o Sr. Evandro Luiz da Silva (CPF: XXX.623.669-XX) e a Associação da Casa Familiar Rural de Nova Laranjeiras (CNPJ; 02.288.233/0001-67) , com fundamento no § 3º, art. 12, Lei 8.443, de 16 de julho de 1992
14.2. com fundamento nos arts. 1º, inciso I, 16, inciso III, alíneas “b” e ‘c”, 2º, da Lei 8.443/1992 c/c os arts. 19 e 23, inciso III, da mesma Lei, e com arts. 1º, inciso I, 209, inciso II e III e § 5º, 210 e 214, inciso III, do Regimento Interno deste Tribunal, que sejam julgadas irregulares as contas do Sr. Evandro Luiz da Silva (CPF: XXX.623.669-XX) e da  Associação da Casa Familiar Rural de Nova Laranjeiras (CNPJ: 02.288.233/0001-67) , e condená-los ao pagamento das quantias a seguir especificadas, com a fixação do prazo de quinze dias, a contar da notificação, para comprovar, perante o Tribunal (art. 214, inciso III, alínea “a”, do Regimento Interno) , o recolhimento da dívida aos cofres do Tesouro Nacional, atualizada monetariamente e acrescida dos juros de mora, calculados a partir da data discriminada, até a data do recolhimento, na forma prevista na legislação em vigor:
	Data de Origem
	Valor histórico (R$) 

	30/3/2011
	33.680,00 (D) 

	20/3/2012
	33.680,00 (D) 

	27/8/2013
	868,40 (C) 

Valor atualizado até 27/2/2020: R$ 121.025,33
14.3. aplicar ao Sr. Evandro Luiz da Silva (CPF: XXX.623.669-XX) e à  Associação da Casa Familiar Rural de Nova Laranjeiras (CNPJ: 02.288.233/0001-67) , de forma individual, a multa prevista no art. 57 da Lei 8.443/1992 c/c o art. 267 do Regimento Interno, com a fixação do prazo de quinze dias, a contar das notificação, para comprovar, perante o Tribunal (art. 214, inciso III, alínea “a”, do Regimento Interno) , o recolhimento da dívida aos cofres do Tesouro Nacional, atualizada monetariamente desde a data do acórdão que vier a ser proferido até a do efetivo recolhimento, se for paga após o vencimento, na forma da legislação em vigor;
14.4. autorizar, desde logo, nos termos do art. 28, inciso II, da Lei 8.443/1992, a cobrança judicial da dívida caso não atendidas as notificações;
14.5. autorizar, caso solicitado, o pagamento da dívida dos responsáveis em até 36 parcelas mensais e consecutivas, nos termos do art. 26 da Lei 8.443/1992 c/c o art. 217 do Regimento Interno, fixando-lhes o prazo de quinze dias, a contar do recebimento da notificação, para comprovarem perante o Tribunal o recolhimento da primeira parcela, e de trinta dias, a contar da parcela anterior, para comprovar o recolhimento das demais parcelas, devendo incidir sobre cada valor mensal, atualizado monetariamente, os juros de mora devidos, na forma prevista na legislação em vigor;
14.6. alertar os responsáveis de que a falta de comprovação do recolhimento de qualquer parcela importará no vencimento antecipado do saldo devedor, nos termos do § 2º do art. 217 do Regimento Interno deste Tribunal;
14.7. enviar cópia do Acórdão a ser prolatado, bem como do Relatório e do Voto que o fundamentarem à Procuradoria da República no Estado do Paraná, nos termos do § 3º do art. 16 da Lei 8.443/1992 c/c o § 7º do art. 209 do Regimento Interno do TCU, para adoção das medidas cabíveis;
14.8. enviar cópia do acórdão que vier a ser proferido ao Ministério da Agricultura, Pecuária e Abastecimento e aos responsáveis para ciência, informando que a deliberação, acompanhada do relatório e voto que a fundamentarem, estará disponível para consulta no endereço www.tcu.gov.br/acordaos, além de esclarecer que, caso requerido, o TCU poderá fornecer as correspondentes cópias, em mídia impressa, aos interessados e aos responsáveis arrolados nestes autos.
É o relatório.

não há.

Procurador Sérgio Ricardo Costa Caribé.

TOMADA DE CONTAS ESPECIAL. CONTRATO DE REPASSE. NÃO COMPROVAÇÃO DA REGULAR APLICAÇÃO DOS RECURSOS FEDERAIS. CITAÇÃO. REVELIA. DÉBITO. MULTA. CIÊNCIA.

TOMADA DE CONTAS ESPECIAL (TCE)

Secretaria de Controle Externo de Tomada de Contas Especial (SecexTCE).

Em exame, tomada de contas especial (TCE) instaurada pela Caixa Econômica Federal (CEF) , na qualidade de instituição interveniente, tendo como órgão concedente o então Ministério do Desenvolvimento Agrário (MDA) , em desfavor da Associação da Casa Familiar Rural de Nova Laranjeiras e de Evandro Luiz da Silva, presidente na gestão 9/3/2009 a 1/10/2015, relativamente ao Contrato de Repasse 031164237/2009/MDA/Caixa.
2. O referido ajuste vigeu de 30/12/2009 a 28/10/2014, com prazo estipulado até 28/11/2014 para prestação de contas. O montante previsto para execução do objeto totalizou R$ 109.440,00, sendo R$ 101.040,00 a título de recursos federais e R$ 8.400,00 de contrapartida. Os recursos federais foram repassados em três parcelas de R$ 33.680,00. 
3. O contrato de repasse tinha como objetivo “promover o processo de acompanhamento para a gestão participativa das ações do território de Cantuquiriguaçu” (peça 19, p. 30-38) , no estado do Paraná. O território da Cantuquiriguaçu é composto por 20 municípios, que, no âmbito do projeto em tela, deveria ser atendido por consultoria técnica para organização de ações com vistas a promover o desenvolvimento da região. 
4. O tomador de contas pugnou pela reprovação das contas do ajuste em face do não atingimento dos objetivos pactuados, razão pela qual imputou o débito integral no montante repassado de R$ 101.040,00, cuja responsabilização solidária recaiu sobre a entidade e seu presidente, o Sr. Evandro Luiz da Silva.
5. No âmbito do TCU, foi promovida a citação solidária da Associação e do Sr. Evandro Luiz da Silva (peça 25, p. 8-9) pelo valor total repassado.
6. Embora tenham sido regularmente citados, os responsáveis não compareceram aos autos no prazo regimental fixado, o que caracteriza suas revelias e autoriza o prosseguimento do processo, de acordo com o art. 12, § 3º, da Lei 8.443/1992.
7. A unidade técnica, ao analisar os autos, propôs a condenação dos responsáveis somente em relação a parte do valor repassado. Assinalou que, como a prestação de contas referente à primeira parcela repassada no valor de R$ 33.680,00, envolvendo as atividades desenvolvidas durante o ano de 2010, foi integralmente aprovada pelo então MDA (peça 19, fl. 80) e também pela CAIXA (peça 19, p. 85/86) , seria “possível concluir pela adequada execução dos referidos recursos, sendo inapropriada a inclusão como débito de tal parcela”.
8. Diante disso, propôs, em uníssono, o julgamento pela irregularidade das contas dos responsáveis, a condenação parcial em débito no montante de R$ 67.360,00 e a aplicação de multa fundamentada no art. 57 da Lei 8.443/1992. Tal proposta contou com a anuência do MPTCU, representado pelo Procurador Sérgio Ricardo Costa Caribé. 
9. Manifesto-me de acordo com as análises empreendidas pela unidade técnica e pelo MPTCU, exceto no que se refere ao montante do débito.
10. Cabe asseverar que, embora tenha aprovado a prestação de contas referente à primeira parcela, o tomador de contas concluiu pela reprovação integral das contas, haja vista que considerou que o ajuste não atingiu os objetivos previstos.
11. O presente contrato de repasse tinha por finalidade a transferência de recursos da União com o fim de promover o processo de acompanhamento para a gestão participativa das ações do território de Cantuquiriguaçu, abrangendo o custeio das atividades a serem desenvolvidas ao longo do projeto, tais como participação em reuniões, visitas aos municípios, seminários, palestras temáticas, entre outras atividades, por meio dos consultores contratados, conforme previsto no Plano de Trabalho (peça 19, p. 34 a 38) e no projeto de atividades aprovado (peça 19, p. 75 a 79) .
12. De acordo com o tomador de contas (peça 6, p. 32) , a forma como a prestação de contas foi encaminhada não permitiu aferir a realização das ações pactuadas e dos quantitativos executados. Por exemplo, para diversas atividades não foram informados os números de oficinas, encontros e reuniões realizados, local e data dos eventos, lista de presença dos participantes. Também assinalou a ausência de comprovação de realização de despesas com combustíveis e diárias.
13. Exemplificou que, “no Siconv, há notas fiscais de combustível e recibo de deslocamento – por exemplo, a de 30/4/2012, no valor de R$1.506,00 –, sem detalhar como ocorreu o pagamento e sem relação causal com as notas do REA apresentado; o mesmo ocorreu, em outro exemplo, com pagamento de hospedagem e diárias, com lançamento de R$5.100,00 de diárias sem nexo de causalidade com o relatório, não sendo possível o cotejo entre as atividades e as datas dos comprovantes de pagamento”.
14. Desse modo, diante da incompletude das informações prestadas, o repassador concluiu pela reprovação integral das contas dos responsáveis. 
15. A jurisprudência do TCU considera que a aprovação de parcela repassada para realização do objeto não é suficiente para comprovar a boa e regular aplicação integral dos recursos. É imprescindível que se demonstre o alcance dos objetivos pactuados em benefício da população alvo (Acórdão 549/2018-TCU-Primeira Câmara, 2.818/2017-TCU-1ª Câmara, 494/2016-TCU-2ª Câmara) .
16. Cabe asseverar que foi oportunizada aos responsáveis, tanto na fase interna da TCE quanto no âmbito do TCU, a possiblidade de demonstrar a execução do objeto. Contudo, os responsáveis permaneceram silentes. 
17. Desse modo, face à inexistência nos autos de documentos que afastem as irregularidades apontadas e diante da ausência de elementos que demonstrem a boa-fé ou a ocorrência de outros excludentes de culpabilidade dos responsáveis, manifesto-me pelo julgamento das contas pela irregularidade, imputação do débito integral e multa prevista na Lei orgânica do TCU.
18. Registro que não está caracterizada a prescrição da pretensão punitiva deste Tribunal, tendo em vista que as irregularidades discutidas nestes autos ocorreram entre os exercícios de 2011 e 2013 e o ato que determinou a citação foi expedido em 21/3/2019 (peça 27) , antes, portanto, do interregno de dez anos previsto no art. 205 do Código Civil, utilizado subsidiariamente por este Tribunal, conforme Acórdão 1441/2016-TCU-Plenário.
Ante o exposto, VOTO para que seja adotado o Acórdão que ora submeto à apreciação deste Colegiado.
TCU, Sala das Sessões Ministro Luciano Brandão Alves de Souza, em 17 de março de 2020.
Ministro VITAL DO RÊGO 
Relator